臺灣臺南地方法院民事判決　　　　　　　99年度簡上字第91號
上　訴　人　林美桃
訴訟代理人　陳宏義律師
被 上 訴人　鼎砬營造工程有限公司
法定代理人　謝依孜
訴訟代理人　駱怡雯律師
上列當事人間請求給付票款事件，上訴人對於中華民國99年3月2
5日臺灣臺南地方法院臺南簡易庭98年度南簡字第1284號第一審
判決提起上訴，經本院於民國100年6月15日言詞辯論終結，判決
如下：
    主  文
上訴駁回。
第二審訴訟費用新台幣玖仟柒佰伍拾元由上訴人負擔。
  事實及理由
一、上訴人上訴意旨及於本院審理時之陳述除與原判決記載相同
    ，茲引用外，補稱：
  (一)被上訴人承認有承包訴外人元山技術顧問工程有限公司（下
    稱元山公司）之「門架土木基礎工程」，然卻否認收到元山
    公司為發票人之工程款支票，亦否認如附表所示支票3紙背
    面「鼎砬營造工程有限公司（下稱鼎砬公司）」之背書為其
    所為，實屬自相矛盾。而經上訴人深入了解後，始得知元山
    公司之「門架土木基礎工程」乃是訴外人郭原榮向被上訴人
    借牌而向元山公司承攬施作；本件系爭支票則係訴外人郭原
    榮持被上訴人有授權其使用之鼎砬公司大小章向元山公司請
    領工程款，由元山公司開立予訴外人郭原榮（但系爭支票上
    有載明受款人為鼎砬公司）。是以，被上訴人既然借牌予訴
    外人郭原榮，又同意訴外人郭原榮持其公司之大小章向元山
    公司請領工程款而取得系爭支票，則訴外人郭原榮持同樣之
    鼎砬公司大小章於系爭支票背面背書，向上訴人調借現款，
    被上訴人自不能諉為其無授權。
  (二)依據訴外人元山公司所提供被上訴人公司全部請款單及支票
    影本之資料所示（本院卷第44-56頁），被上訴人曾向訴外
    人元山請款5次，前4次被上訴人均有檢附發票，但第5次（
    民國97年12月11日）被上訴人請款新臺幣（下同）996,030
    元，訴外人元山公司僅同意先支付70萬元，且開立4張支票
    予被上訴人，並註明發票未開立，其中即包括系爭3紙支票
    ，由此可知訴外人元山公司確已交付系爭3紙支票予被上訴
    人。再者，由被上訴人所簽立切結書（本院卷第57頁）亦證
    明其公司有要求訴外人元山公司於其工程款支票取消背書轉
    讓，可知被上訴人確有以其所領取尚未到期之工程款支票，
    向他人調現之需求及事實，因此，被上訴人以系爭支票背書
    後，交由訴外人郭原榮向上訴人調借現款，確有可能。從而
    ，被上訴人確有收到訴外人元山公司開立之系爭支票，而系
    爭支票之受款人欄為又明載為「鼎砬公司」，因此後手即訴
    外人郭原榮於收受系爭支票時，須於系爭支票上有鼎砬公司
    之背書，始能維持背書之連續，系爭支票方能被其他受讓人
    接受，因此，除被上訴人於系爭支票背書，而將之交予訴外
    人郭原榮外，實無其他合理之解釋。
  (三)又依據訴外人元山公司所提供被上訴人公司全部請款單及支
    票影本之資料所示（本院卷第44-56頁），5次請款單之筆跡
    幾乎相同，應係同一人所請款，且第5次請款之金額最大即
    高達90萬元，元山公司核定先付70萬元，故第5次工程應係
    被上訴人施作最大之工程，而被上訴人與訴外人元山公司訂
    立之工程材料採購合約書（本院卷第58-62頁）雖約定要開
    發票才能請款，惟元山公司所提出之資料已註明被上訴人第
    5次請款發票未開立。
  (四)另證人王榮達在鈞院之證述指出訴外人郭原榮稱拿到之支票
    係公司積欠伊之薪資等語，惟倘係郭原榮之薪資支票，不可
    能系爭支票正面之受款人寫成「鼎砬公司」。此外，關於被
    上訴人所提出之契約原本上郭原榮未簽名一情，乃因郭原榮
    係擔任被上訴人承攬元山公司門架工程之保證人，因此元山
    公司所持有之合約有郭原榮之蓋章，且被上訴人持有之那份
    合約同樣有郭原榮列明為保證人，只是未蓋章。
  (五)末者，被上訴人雖抗辯依據臺灣嘉義地方法院99年度簡上字
    第86號民事確定判決認定：本件上訴人授權訴外人王龍榮與
    系爭支票發票人元山公司法定代理人趙俊雄於98年3月13 日
    簽立協議書，就南部高速公路交控工程票款債權清償事件（
    包括系爭3紙支票）成立協議，而系爭支票發票人元山公司
    已分別於98年3月13日、98年3月19日、98年4月30日還款20
    萬元、98,000元、20萬元，共計498,000元予王龍榮，顯然
    本件上訴人已與系爭支票之發票人元山公司成立消滅舊債務
    之和解契約，被上訴人所應負之票據舊債務亦同歸於消滅等
    語，惟上訴人與元山公司之間若係持票人對發票人之關係，
    則不論上訴人與元山公司有任何協議，均不影響上訴人對被
    上訴人之追索權。
  (六)並聲明：
    1.原判決廢棄。
    2.上開廢棄部分，被上訴人應給付上訴人60萬元及自98年4
      月1日起至清償日止，按年息百分之6計算之利息。
二、被上訴人則以：
  (一)被上訴人從未曾收取、持有過系爭支票，亦未曾於系爭支票
    之背面蓋印被上訴人公司大小章，且系爭支票背面之印文，
    與被上訴人公司所有印章型式均不相符。而「簽名之真正」
    為票據責任發生之絕對必要記載事項，「背書之連續」則為
    妨礙票據權利行使之抗辯事項。今上訴人於本件訴訟中主張
    被上訴人應負票據責任，必先證明被上訴人有票據行為存在
    ，而後才有判斷是否具有票據抗辯事由存在之問題。本件被
    上訴人既無於系爭支票上進行任何之背書行為，被上訴人之
    票據債務並不存在，上訴人起訴要求被上訴人負擔背書人之
    付款責任，於法無據。
  (二)依據訴外人元山公司提出被上訴人公司全部請款單及支票影
    本之資料（本院卷第44-56頁）即可看出，系爭支票均非依
    據工程合約之規定，由訴外人元山公司依據被上訴人之請款
    程序而開出，亦無證據證明訴外人元山公司開立之系爭支票
    業已交付予被上訴人，益見被上訴人對於系爭支票開出之過
    程，全然不知：
    1.緣訴外人郭原榮前為元山公司之員工，被上訴人經由訴外
      人郭原榮之介紹，於97年間承攬元山公司之工程，雙方並
      訂立工程材料採購合約書（本院卷第58-62頁）。而依據
      合約書第6條付款辦法係規定為：「由乙方（即被上訴人
      ）按期以書面申請估驗計價，經甲方（即元山公司）及業
      主估驗完成後，依規定付給之：(一)每月10日：預付當月工
      程款10%（支應工班工資），需附估驗報告。(二)每月25日
      ：支付組測完成工程款80%，30天期票（月結）。…(五)請
      款文件及期限：(1)月結請款時，需檢附實際甲方及甲方業
      主之組測完成估驗報告之相關資料。(2)當月請款發票。」
      。
    2.本件依據元山公司檢送予鈞院之資料所示（本院卷第44-5
      6頁），第1期至第4期款均由被上訴人開立「發票」向元
      山公司提出請求估驗付款，再由該公司經辦填載該公司「
      請款單」，經層層簽辦審核後付款，被上訴人亦有收到第
      1期至第4期之支票。
    3.惟依據上開元山公司所提出之資料顯示，本件系爭支票係
      由元山公司依據被上訴人公司第5次請款程序而開立，然
      被上訴人公司並無開立該次發票向元山公司提出請款程序
      ，此由元山公司所提出之證據中並無被上訴人公司所開立
      之發票即可證。易言之，被上訴人前4次向元山公司請款
      之請款單均無訴外人郭原榮之簽章，直到第5次請款單始
      出現訴外人郭原榮之簽名，且系爭支票背後背書型式亦與
      被上訴人公司印章型式不同，益徵被上訴人並未向元山公
      司申請第5次請款。是以，被上訴人公司既未開立發票依
      據合約所定之請款程序提出請求，則元山公司是否將依據
      第5次請款程序所開立之支票係交付予被上訴人公司，即
      非無疑。況且，第5次工程款被上訴人與元山公司間亦有
      爭議，蓋被上訴人向元山公司第4次請款完後即傳出元山
      公司出現財務危機，第5次被上訴人有施作門架土木基礎
      工程，但未請求估驗請款，且施作內容亦未達到估驗請款
      之數量，嗣經被上訴人與元山公司協調工程後續部分不施
      作，僅就之前有施作之工程請領工程款，故被上訴人第5
      次仍未向元山公司請款。
    4.另第5次請款單係以元山公司名義開立，並非由被上訴人
      所簽發，且第5次請款單上並未書明未補發票，反而係在
      後附憑證欄位中打勾，因此，有發票後補之情形係指第4
      次之請款，第5次之請款並無上訴人所稱未開立發票之問
      題。此外，依照證人王榮達在鈞院之證述指出訴外人郭原
      榮稱拿到之支票係公司積欠伊之薪資等語，由此益可證明
      系爭支票確實與被上訴人公司請領工程款之過程無關。
    5.又被上訴人所簽立之切結書（本院卷第57頁）亦無法證明
      被上訴人有自元山公司取得系爭支票之事實，蓋該切結書
      上所稱之支票，均有「禁止背書轉讓」之記載，惟系爭支
      票則無此記載，顯見該切結書上指稱之支票，並不包含系
      爭支票在內。又依據該切結書可知，元山公司於第1期至
      第4期請款程序中交付予被上訴人之支票，部份有「禁止
      背書轉讓」之記載，且支票係直接交付予被上訴人，並無
      任何人可代被上訴人向元山公司領取任何之支票。然而元
      山公司於第5期請款程序中所開立之支票，並非就請款總
      數額全部開立，已有違反付款規定而有疑義存在，此外，
      於該次請款程序中開立之支票均無禁止背書轉讓之記載，
      實有違元山公司前揭開立支票方式之前例。
    6.至被上訴人雖與訴外人元山公司有訂立工程材料採購合約
      書，惟上訴人所留存之合約書正本中並未有郭原榮之蓋印
      ，且被上訴人並未收到通知，故郭原榮於該承攬工程中是
      否成立保證關係被上訴人所無法預估。
  (三)被上訴人從未借牌予訴外人郭原榮，亦未授權訴外人郭原榮
    使用上訴人公司大小章向訴外人元山公司請領工程款，上訴
    人就此部份事實之指責，實屬子虛烏有：
    1.緣訴外人郭原榮前為元山公司之員工，被上訴人經由訴外
      人郭原榮之介紹，於97年間承攬元山公司之工程，已如前
      述，而依據元山公司請款單（本院卷第54頁）之記載，訴
      外人郭原榮於「覆核」欄位上簽章，即可證明訴外人郭原
      榮確實為元山公司之員工。
    2.上訴人指稱訴外人郭原榮向被上訴人借牌，被上訴人授權
      訴外人郭原榮使用上訴人公司大小章向訴外人元山公司請
      頜工程款云云，實屬不實，蓋訴外人郭原榮既然為元山公
      司之員工，則元山公司怎可能放任自己之員工於上班時間
      借牌承包工程？故上訴人之指訴顯然與事實不符，並有悖
      於經驗法則。
  (四)上訴人基於系爭支票所得主張之票據權利已因新債清償而消
    滅，上訴人不得再請求被上訴人負擔票據債務：
    1.按支票到期不獲付款時，執票人於行使或保全匯票上權利
      之行為後，對於背書人、發票人及匯票上其他債務人得行
      使追索權，票據法第144條準用第85條第1項定有明文。次
      按所謂不真正連帶債務，係指數債務人以單一目的，本於
      各別之發生原因負其債務，因其中一債務之履行，他債務
      亦同歸消滅者而言。故不真正連帶債務人中之一人所為之
      清償，如已滿足債權之全部，即應發生絕對清償效力，債
      權人不得再向他債務人請求清償。發票人與背書人係基於
      不同之法律關係承擔票據債務，但發票人與背書人給付之
      目的均在消滅執票人之票據權利，因此兩種債務具有同一
      經濟上目的，性質上為不真正連帶債務。再按因連帶債務
      人中之一人為清償、代物清償、提存、抵銷或混同而債務
      消滅者，他債務人亦同免其責任，民法第274條定有明文
      ，如連帶債務人中之一人與債權人成立債之更改之法律關
      係，則原債務已因該連帶債務以新債權作為清償，此一連
      帶債務即因清償而消滅。又新債清償與債之更改固有不同
      ，如連帶債務人中之一人與債權人就清償方式成立和解契
      約，其中就清償之方法、清償期及抵充之順序已另為約定
      ，顯已失原來債務之同一性，且約定內容有使原定給付債
      務消滅之效果，該和解契約即應屬另成立「債之更改」契
      約。
    2.依據臺灣嘉義地方法院99年度簡上字第86號民事確定判決
      認定：本件上訴人授權訴外人王龍榮與系爭支票發票人元
      山公司法定代理人趙俊雄於98年3月13日簽立協議書，就
      南部高速公路交控工程票款債權清償事件（包括系爭3紙
      支票）成立協議，協議約定內容為：「趙俊雄應給付王龍
      榮189萬元，於98年3月13日、98年4月30日、98年5月31日
      、98年6月30日各給付20萬元、98年7月31日、98年8月31
      日、98年9月30日各給付30萬元、98年10月31日給付19萬
      元，如l期未付，視為全部到期。雙方承諾協議成立後，
      拋棄其餘權利。王龍榮於協議書成立後1周內所執有趙俊
      雄開立之全部票據交付趙俊雄。」且系爭支票發票人元山
      公司已分別於98年3月13日、98年3月19日、98年4月30日
      還款20萬元、98,000元、20萬元，共計498,000元予王龍
      榮，則顯然本件上訴人已與系爭支票之發票人元山公司成
      立消滅舊債務之和解契約，被上訴人依據前揭民法規定所
      應負之票據舊債務亦同歸於消滅甚明。從而，上訴人基於
      系爭支票所得主張之票據權利已因新債清償而消滅，上訴
      人不得再請求被上訴人負擔票據債務。
  (五)並聲明：上訴駁回。
三、兩造經協商確定之不爭執事項及爭執事項如下：
  (一)兩造不爭執之事項：
    1.上訴人執有發票人元山公司之如附表所示支票3紙，惟系
      爭支票屆期提示因存款不足遭退票。
    2.前開支票之票面上，正面均有記載憑票支付「鼎砬公司」
      ，背面則有「鼎砬公司」之印文及訴外人郭原榮之簽名。
    3.被上訴人與元山公司於97年間曾訂立工程材料採購合約書
      ，並於97年8月1日、8月29日、8月31日、11月24日分別提
      出發票向元山公司請領款項而取得票面金額各為75,600、
      393,120、151,200、483,840元之支票共4紙，該4紙支票
      均取消禁止背書轉讓。
    4.上訴人與元山公司法定代理人趙俊雄於98年3月13日簽立
      協議書，就南部高速公路交控工程票款債權清償事件（包
      括系爭3紙支票）成立協議。嗣上訴人又對元山公司請求
      給付系爭票款，經臺灣嘉義地方法院以99年度簡上字第86
      號判決確定。
  (二)兩造爭執之事項：
    1.系爭支票上背面「鼎砬公司」之印文是否真正或經鼎砬公
      司授權而蓋印？即被上訴人是否曾因前開工程材料採購合
      約書之約定，向訴外人元山公司請領工程款而持有系爭支
      票？
    2.上訴人與趙俊雄之前開協議內容，是否會影響上訴人對被
      上訴人行使票據權利？
四、本院得心證之理由：上訴人主張被上訴人為系爭支票之背書
    人，其執有系爭支票自得對被上訴人行使追索權，而本於票
    據之法律關係，請求被上訴人給付票款及其法定遲延利息等
    語，然為被上訴人所否認，並以前開情詞置辯，則本院首應
    審酌者厥為系爭支票上背面有關「鼎砬公司」之背書印文是
    否真正。經查：
    1.按當事人主張有利於己之事實者，就其事實有舉證之責任
      ，民事訴訟法第277條前段定有明文；又票據為無因證券
      ，僅就票據作成前之債務關係，無庸證明其原因而已，至
      該票據本身是否真實，即是否為發票人所作成，仍應由執
      票人負舉證之責（最高法院59年台上字第1659號判例意旨
      參照）。本件被上訴人既否認系爭支票背面「鼎砬公司」
      印文之真正，則揆諸前開說明，上訴人就系爭支票背面「
      鼎砬公司」印文之真正，自負有舉證之責。
    2.上訴人雖主張：被上訴人與訴外人元山公司有工程採購契
      約存在，被上訴人又是系爭支票之受款人，受款人將支票
      背書轉讓他人為常態，由其他第三人非法取得系爭3張支
      票且偽造鼎砬公司之背書為變態事項，故應由被上訴人就
      系爭支票背書之偽造負舉證責任云云。惟：
      (1)被上訴人為系爭3張支票形式上之受款人，且被上訴人
        與訴外人元山公司間確訂有系爭工程採購契約，此為被
        上訴人所不爭執，並有系爭3張支票及工程材料採購合
        約影本在卷足稽。然依前開工程合約書第6條付款辦法
        係約定：「由乙方（即被上訴人）按期以書面申請估驗
        計價，經甲方（即元山公司）及業主估驗完成後，依規
        定付給之：(一)每月10日：預付當月工程款10%（支應工
        班工資），需附估驗報告。(二)每月25日：支付組測完成
        工程款80%，30天期票（月結）。…(五)請款文件及期限
        ：(1)月結請款時，需檢附實際甲方及甲方業主之組測完
        成估驗報告之相關資料。(2)當月請款發票。」但元山公
        司檢送予本院之相關資料（本院卷第44-56頁）卻顯示
        出，第1期至第4期工程款雖均由被上訴人開立「發票」
        向元山公司請求估驗付款，然系爭3紙支票所簽發之第5
        次請款程序，並無被上訴人所開立之發票，顯與第1期
        至第4期之請款程序不符，是被上訴人辯稱其並未向元
        山公司第5次請款估驗，尚堪憑採。況元山公司就被上
        訴人有無請領系爭工程之第5期工程款，亦有其利害關
        係，是尚難僅憑元山公司函覆本院之前開資料遽認系爭
        工程之第5期工程款確係由被上訴人所請領而取得系爭
        支票。
      (2)又本院依上訴人之聲請傳訊證人即介紹郭原榮與上訴人
        認識之王榮達到庭卻證稱：郭原榮係元山公司之員工，
        其係元山公司之下包，其與元山公司之業務接洽均由郭
        原榮處理，依其所見，其每天在工地均會看到郭原榮，
        郭原榮應不可能有時間再承包其他工程；而其雖曾與郭
        原榮同時間向元山公司請領支票，然因元山公司請領作
        業程序係限制各別申請，故其並未看到郭原榮持何證件
        、印文請款，然郭原榮係向其陳稱所請領之支票係薪資
        款項，請領後郭原榮詢問其如何處理取得之支票，其始
        介紹郭原榮與上訴人認識等語，則依證人王榮達之證詞
        ，並無法證明上訴人所主張之「係郭原榮向被上訴人借
        牌承攬系爭工程，且被上訴人授權郭原榮取得系爭支票
        並背書」等情，益徵被上訴人辯稱其未曾持有系爭支票
        為可採。
      (3)依前開證據資料，既未能證明被上訴人曾持有系爭3張
        支票，則被上訴人自無需舉證證明該支票上之背書印文
        係遭偽造，自應由上訴人舉證證明系爭支票上背書印文
        之真正。
    3.又按在票據上簽名者，依票上所載文義負責，票據法第5
      條第1項定有明文。票據為文義證券，在票據上簽名蓋章
      者，才須依票據上所載文義負責。本件上訴人欲對被上訴
      人行使票據權利，自須就權利發生事由，即被上訴人在票
      據上簽名蓋章之事實，負舉證之責；然上訴人並未能舉證
      證明系爭支票上背面「鼎砬公司」印文之真正，則其主張
      行使系爭支票之票據權利，於法自有未合。
五、綜上，上訴人既未能就系爭支票之背書印文確為真正之事實
    為舉證，則其主張顯難證明，被上訴人抗辯系爭支票上之背
    書印文非真正，為可採。從而，上訴人依據票據之法律關係
    請求被上訴人給付票款60萬元，及自附表所示利息起算日起
    至清償日止，按年息百分之6計算之利息，為無理由，應予
    駁回。原審為上訴人敗訴之判決，經核並無違誤。上訴意旨
    指摘原判決不當，求予廢棄改判，為無理由，應予駁回。
六、兩造其餘之攻擊或防禦方法及未經援用之證據，經本院斟酌
    後，認為均不足以影響本判決之結果，自無逐一詳予論駁之
    必要，併此敘明。
七、又按法院為終局判決時，應依職權為訴訟費用之裁判；又訴
    訟費用，由敗訴之當事人負擔，民事訴訟法第87第1項、第7
    8條分別定有明文。本件上訴人之上訴為無理由，第二審訴
    訟費用即第二審裁判費為9,750元，爰依民事訴訟法第87條
    第1項裁判如主文第2項所示。
八、據上論結，本件上訴為無理由，依民事訴訟法第436條之1第
    3項、第449條第1項、第78條、第87條第1項前段，判決如主
    文。
中    華    民    國     100    年    6    月    29   日
                  民事第三庭   審判長法  官  杭起鶴
                                     法  官  伍逸康
                                     法  官  洪碧雀
以上正本係照原本作成。
本判決不得上訴。
中    華    民    國   100    年    6     月    30    日
                                     書記官  黃稜鈞
┌─────────────────────────────────────────┐
│附表：                                                                            │
├─┬─────┬─────┬──────┬──────┬──────┬──────┤
│編│ 發票人   │ 支票號碼 │ 票面金額   │票載發票日  │付款提示日  │利息起算日  │
│號│          │          │（新臺幣）  │            │            │            │
├─┼─────┼─────┼──────┼──────┼──────┼──────┤
│1.│元山技術顧│0000000   │200,000元   │98年3月31日 │98年3月31日 │98年4月1日  │
│  │問工程有限│          │            │            │            │            │
│  │公司      │          │            │            │            │            │
├─┼─────┼─────┼──────┼──────┼──────┼──────┤
│2.│元山技術顧│0000000   │200,000元   │98年3月31日 │98年3月31日 │98年4月1日  │
│  │問工程有限│          │            │            │            │            │
│  │公司      │          │            │            │            │            │
├─┼─────┼─────┼──────┼──────┼──────┼──────┤
│3.│元山技術顧│0000000   │200,000元   │98年3月31日 │98年3月31日 │98年4月1日  │
│  │問工程有限│          │            │            │            │            │
│  │公司      │          │            │            │            │            │
└─┴─────┴─────┴──────┴──────┴──────┴──────┘